最高法院刑事判決　　　　　　九十六年度台上字第四○三六號
上　訴　人　丙○○
　　　　　　乙○○
　　　　　　甲○○
共　　　同
選任辯護人　黃翎芳律師
上列上訴人等因違反公職人員選舉罷免法案件，不服台灣高等法
院台南分院中華民國九十六年四月三十日第二審判決（九十五年
度選上訴字第九六七號，起訴案號：台灣雲林地方法院檢察署九
十四年度選偵字第一九號、第一○四號、第一○五號，原判決及
第一審判決均漏載九十四年度選偵字第一九號、第一○五號），
提起上訴，本院判決如下：
    主  文
原判決關於丙○○、乙○○、甲○○部分撤銷，發回台灣高等法
院台南分院。
　　理　由
本件原判決撤銷第一審對於上訴人丙○○諭知無罪之判決，及關
於上訴人乙○○、甲○○部分之科刑判決，改判論處上訴人等共
同對於有投票權之人交付賄賂，而約其投票權為一定之行使罪刑
，固非無見。
惟查：(一)、原判決已在理由中說明共同被告張裴玲、蘇保當、乙
○○、甲○○於調查站、偵查中未經具結之供述，因上訴人等之
選任辯護人不同意作為證詞使用，上開供述均屬證人於審判外之
言詞陳述，復未經具結，依刑事訴訟法第一百五十九條第一項規
定，自不得作為證據（見原判決第六頁第七至十三行）。惟於論
述丙○○、乙○○有共同賄選犯行部分，則又引據在偵查中未經
具結之甲○○之供述，為不利丙○○、乙○○之論證（見原判決
第八頁第九至十行），自有證據上理由矛盾之違誤。(二)、事實之
認定，應憑證據，如未能發現相當證據，或證據不足以證明，自
不能以推測或擬制之方法，以為裁判基礎。原判決以「丙○○係
政益集團總裁、兼任小娘娘健康美麗事業、步步升旅遊公司、政
益慈善功德會、超帆網路行銷公司負責人，並係第十六屆雲林縣
議員第一選區之候選人，而本案涉案之人，其中乙○○係小娘娘
員林總公司管理部總經理，甲○○則係小娘娘總公司營業部總經
理兼任小娘娘中區管理人，賴國偉係小娘娘西螺分店經理，張裴
玲係小娘娘斗六文化分店會計，均係該政益集團或小娘娘之幹部
或職員」，及「因國內賄選情形仍嚴重，政府乃對賄選行為嚴予
取締，並予以重罰，而實際賄選情形，候選人為避免被查獲賄選
，影響其日後當選之效果，於進行賄選時不會由其本人出面進行
賄選，而由其可信任之親友或職員出面進行賄選」，即謂「若被
告丙○○未指示進行賄選，則乙○○、甲○○、賴國偉、張裴玲
等人何須干冒觸法自願為丙○○賄選而以身試法？」（見原判決
第八頁末十四行），非唯速斷，並有不依憑證據認定犯罪事實之
違法。(三)、乙○○於原審準備期日，其選任辯護人分別以言詞及
具狀聲請傳喚證人宋雅菁、賴國偉、高明福、詹照智，以證明其
並無於民國九十四年九、十月份之主管會議，要求各分公司主管
抄名單，俾進行賄選（見原審卷(一)第七八頁、第八二頁）。原審
雖傳喚宋雅菁、高明福、詹照智及賴國偉到場作證，並「點呼證
人賴國偉入庭訊問」，然審判筆錄則無諭命賴國偉具結或對其以
證人身分為任何訊問之記載（見前引卷第一三二至一四四頁），
非唯其訴訟程序之踐行難認適法，並有調查未盡之可議。又高明
福於原審證稱會議主席是乙○○，在主管會議上無人提到抄名單
，但中途休息時甲○○在抽煙有過來拜託如果有的話，抄名單提
供給他們；詹照智亦證稱會議由乙○○主持，甲○○在開會休息
時間請我抄名單，甲○○請我抄名單的時候，乙○○沒有在場各
等語（見前引卷第一三三至一三五頁）。此就乙○○所辯其未在
主管會議時，要求各分公司主管抄錄美容師等之親友名單一節，
自屬有利證據，然原判決未予審酌，復未說明不足憑採之理由，
亦有判決不備理由之違誤。再者，審理事實之法院，對於證人前
後所為矛盾或歧異之供述，如何本於經驗法則判斷其證據價值及
證明力，以定取捨暨所形成之心證，均應於判決內闡析論敘，否
則即屬判決不載理由，其判決為當然違背法令。宋雅菁在原審證
稱甲○○要求我去抄名單是在會議休息的時候，乙○○沒有要求
我抄名單，偵訊時我因上大夜班的關係，在精神恍忽下陳述等語
（見前引卷第一三一至一三二頁）。原判決未說明其就宋雅菁在
偵查中及原審時相互歧異之供述，如何本於經驗法則為斟酌取捨
之得心證理由，即遽採宋雅菁在偵查中之證言為不利上訴人等之
判決基礎，同有違誤。(四)、原判決雖以「投票行賄罪，原則上行
為人本須反覆為多次之買票行為，始可達其目的，在構成要件上
，立法者本即預定其為複數之同種行為反覆實施犯罪，是於刑法
修正後應認為係屬集合犯之性質。參以被告丙○○等（五人）本
件投票行賄犯行，均係在九十四年十一月十日當天密接完成，更
應認係屬集合犯論以一罪。此種理論在刑法連續犯未修正廢止前
即已存在，因連續犯規定仍為有效規範之前，以有從一罪論處並
加重其刑之便宜情事，集合犯理論較不彰顯，於刑法修正廢除連
續犯後，就投票行賄罪論以集合犯之一罪，乃為實務上之通說，
但不生依刑法第二條第一項新舊法比較適用之問題」，而認上訴
人等先後共同對於有投票權之人交付賄賂，而約其投票權為一定
之行使，係屬（刑法修正前）集合犯而應論以一罪（見原判決第
十一頁第六至十七行）。惟所謂集合犯，其定義為何？上訴人等
先後投票行賄之行為究如何符合集合犯之要件？俱未見原判決為
任何論述，即遽論上訴人等為投票行賄罪之集合犯，理由已嫌欠
備。又所謂在構成要件上，立法者本即預定其為複數之同種行為
反覆實行犯罪之情形，如收集犯（如「收集」偽、變造貨幣、有
價證券，「收集」國防秘密等罪）、職業犯（如未經取得合法醫
師資格，擅自執行醫療「業務」罪）、常業犯等，由法定犯罪構
成要件即可明確知悉其犯罪本質必然反覆實行同種類行為；而公
職人員選舉罷免法第九十條之一第一項投票行賄罪，自其犯罪構
成要件觀察，似無從認定立法者本即預定該犯罪之本質，必有數
個同種類行為而反覆實行之集合犯，且在刑法修正實施前，實務
亦似無此見解。原判決謂投票行賄罪在構成要件上，立法者本即
預定其為複數之同種行為反覆實行犯罪，及投票行賄罪論以集合
犯一罪，為實務上之通說云云，然未進一步闡述論析其為此論述
之依據及理由，即遽論上訴人等以投票行賄罪之集合犯一罪，同
有判決理由不備之違誤，應認原判決關於上訴人等部分有發回更
審之原因。
據上論結，應依刑事訴訟法第三百九十七條、第四百零一條，判
決如主文。
中　　華　　民　　國　九十六　年　　七　　月  二十六  日
                      最高法院刑事第十庭
                          審判長法官  謝　俊　雄
                                法官  陳　世　雄
                                法官  魏　新　和
                                法官  吳　信　銘
                                法官  徐　文　亮
      本件正本證明與原本無異
                                      書  記  官
中　　華　　民　　國　九十六　年　　八  　月 　 一    日
                                                      m
